【裁判字號】    91,訴,2608
【裁判日期】    950110
【裁判案由】    違反著作權法等
【裁判全文】
臺灣高雄地方法院刑事判決              91年度訴字第2608號
公  訴  人  台灣高雄地方法院檢察署檢察官
被      告  乙○○
選任辯護人  施秉慧律師
            焦文城律師
上列被告因違反著作權法等案件，經檢察官提起公訴（91年度偵
字第10849 號），本院判決如下：
    主  文
乙○○無罪。
    理  由
一、公訴意旨略以：被告乙○○明知如附圖所示之金元寶及銅錢
    圖樣，係告訴人丁○○享有著作財產權之圖形著作，復經其
    於民國90年5 月16日向經濟部智慧財產局（下稱智財局）申
    請註冊取得商標專用權（專用期間、商標註冊號數如附表之
    商標註冊證所示，下稱本件商標圖樣），指定使用於念珠、
    香冥紙、祭祀用紙製假禮品等產品，現尚於專用期間內，未
    經該商標專用權人之同意或授權，不得於同一商品或類似商
    品，使用相同或近似之商標圖樣，詎其未經告訴人同意或授
    權，即基於概括犯意，自90年8 月間起，意圖欺騙他人，連
    續就告訴人所設計之本件商標圖樣進行抄襲、重製，而使用
    近似本件商標圖樣之圖形製作金箔、銀箔冥紙後，再以每張
    新台幣（下同）6 角之價錢委託設於高雄市○○區○○街31
    4 號之不知情之「弘明燙金社」負責人丙○○印製，並以每
    張1 元4 角之價錢販售予不特定人，後經警於91年5 月16日
    查獲，而認被告涉犯修正前商標法第62條第1 款、同法第63
    條之罪，及修正前著作權法第91條第2 項、第87條第2 款、
    第93條第3 款之罪嫌。
二、按犯罪事實應依證據認定之，無證據不得推定其犯罪事實；
    又不能證明被告犯罪，應諭知無罪之判決，刑事訴訟法第15
    4 條及301 條分別定有明文。又按刑事訴訟法上所謂認定犯
    罪事實之證據，係指足以認定被告確有犯罪行為之積極證據
    而言，如未能發現相當證據或證據不足以證明，自不能以推
    測或擬制之方法，以為裁判基礎，最高法院29年上字第3105
    號及40年台上字第86號分別著有判例；而認定不利於被告之
    事實，須依積極證據，苟積極證據不足為不利被告之認定時
    ，即應為有利於被告之認定，更不必有何有利之證據，亦有
    最高法院30年上字第816 號判例可資參照
三、被告被訴違反商標法部分：
  (一)按被告行為後，商標法於92年5 月28日修正公布，於92年11
    月28日施行，而被告行為時即修正前之商標法第62條第1 款
    規定：「意圖欺騙他人，有左列情事之一者，處三年以下有
    期徒刑、拘役或科或併科新臺幣二十萬元以下罰金：一、於
    同一商品或類似商品，使用相同或近似於他人註冊商標之圖
    樣者」，而同法第63條規定：「明知為前條商品而販賣、意
    圖販賣而陳列、輸出或輸入者，處一年以下有期徒刑、拘役
    或科或併科新臺幣五萬元以下罰金」，則上開條文均係以行
    為人製造或販賣之商品有「使用相同或近似他人註冊商標之
    圖樣者」為構成要件，是倘他人註冊商標之圖樣經評定為無
    效，自與上開條文之構成要件不符，即無成立上開罪責之餘
    地。
  (二)經查，本件商標圖樣係由告訴人於90年5 月16日，向智財局
    申請註冊並取得商標專用權，專用期限自90年5 月16日至10
    0 年5 月15日止，商標註冊號數為00000000號，指定使用於
    念珠、香冥紙、祭祀用紙製假禮品等商品，有該中華民國商
    標註冊證在卷可稽。惟凡文字、圖形、記號、顏色組合或其
    聯合式，係表示申請註冊商標所使用商品之形狀、品質、功
    用、通用名稱或其他說明者，不得申請註冊，為修正前商標
    法第37條第10款所明定；而本件商標圖樣經其他利害關係人
    即案外人許文哲依修正前商標法第52條第1 項之規定，申請
    商標主管機關即智財局評定其註冊為無效，智財局認本件商
    標圖樣上之圖形係由一四方形外框內置「元寶」及「古銅錢
    」圖案所組成，是元寶圖案為本件商標圖樣主要部分之一，
    且指定使用於香冥紙等商品申請註冊，無非說明其商品之功
    用具有招財進寶、財源廣進或作為元寶之效果，依社會一般
    通念，難謂無使相關消費者將系爭商標與其所指定使用商品
    產生直接聯想，而依前揭商標法第37條第10款之規定，評決
    本件商標註冊為無效，有智財局91年10月14日中台評字第
    H00000000 號商標評定書附卷可按（見本院卷(一)第157 頁）
    。又告訴人因不服智財局上開評定而向經濟部提起訴願，惟
    經濟部駁回其訴願，有92年2 月18日經訴字第09206203090
    號訴願決定書可查；而告訴人不服前開訴願決定復提起行政
    訴訟，再經台北高等行政法院以92年度訴字第1524號判決駁
    回並確定在案，業經本院調取相關卷證核閱屬實，是本件商
    標圖案之商標專用權乃自始無效而不存在。
  (三)本件公訴人認被告意圖欺騙他人，連續就告訴人享有商標專
    用權之本件商標圖樣進行抄襲、重製，而製作金箔、銀箔冥
    紙等商品並加以販賣，而認被告涉犯修正前商標法第62條第
    1 款、同法第63條之罪；惟本件商標圖樣之商標註冊業經評
    定為無效且確定，已如前述，是告訴人自始即未就本件商標
    圖樣享有商標專用權，是縱被告所製作、販賣之金箔、銀箔
    冥紙上之圖案與本件商標圖樣近似，仍與修正前商標法第62
    條第1 款及同法第63條之罪之構成要件有間，自不能依該條
    之罪相繩。
四、被告被訴違反著作權法部分：
    公訴意旨認告訴人就如附圖所示之金元寶及銅錢圖樣享有圖
    形著作之著作財產權，被告意圖銷售而擅自以重製之方法侵
    害告訴人之著作財產權，而認被告涉犯（92年7 月9 日）修
    正前之著作權法第91條第2 項、第87條第2 款、第93條第3
    款之罪嫌。經查：
  (一)按著作權法所稱之圖形著作係指包括地圖、圖表、科技或工
    程設計圖及其他類此之圖形著作，而美術著作則係指繪畫、
    素描、書法、字型繪畫、美術工藝品及其他之美術著作（參
    著作權法第5 條第1 項各款著作內容例示第2 條第4 、6 款
    ），是本件如附圖所示之金元寶及銅錢圖樣應係屬美術著作
    之範疇，先予敘明。又按著作權法所稱之著作，係指屬於文
    學、科學、藝術或其他學術範圍之創作，著作權法第3 條第
    1 項第1 款定有明文，是必具有原創性之人類精神上創作，
    且達足以表現作者之個性或獨特性之程度者，始享有著作權
    ，而受著作權法之保護（最高法院87年度台上字第2366號判
    決意旨可資參照）；則公訴人認告訴人就如附表所示之圖樣
    享有著作權，則須舉證證明該圖樣為告訴人所原創。查告訴
    人雖有於90年5 月16日，向智財局就如附圖所示之圖樣申請
    註冊並取得商標專用權（後經評定為無效），業如前述，惟
    提出商標專用權之申請並未能作為其係該圖樣原創者之直接
    證據，而告訴人亦未提出其創作該圖樣各階段之草圖等創作
    過程中之文件資料供本院參酌。再一般坊間所販賣之發財金
    紙，通常係以金元寶、古銅錢等吉祥圖案及「招財進寶」、
    「財源廣進」等字句加以排列組合，此參諸被告所提出其自
    一般市面所蒐集之金紙，亦均係4 方邊框以「八路十方財源
    廣進（補財庫）」等字句圍繞，4 個角落排列金元寶或銅錢
    圖案（中間圖案較大，兩旁佐以較小圖案），中間則均有1
    大元寶，元寶上發光線條，大元寶旁有其他小元寶或小銅錢
    ，金紙其餘部分則佐以蓮花、招財進寶藝術字等圖案，而元
    寶及銅錢內亦寫有招財字句（見本院卷(一)第29、30頁），均
    與告訴人如附圖所示之圖樣甚為相似；且一般人將正方形紙
    折成元寶狀之摺紙方式均相同，是正方形紙折成元寶後外露
    部分亦為一般會折元寶之人所知悉，是以設計此種發財金者
    ，於金紙上排列元寶、銅錢字樣之位置應均會大致相同，則
    該如附圖所示之圖樣是否確係告訴人所原創，要非無疑。
  (二)又按凡本於自己獨立之思維、智巧、技匠而具有原創性之創
    作，即享有著作權，惟原創性並非專利法所要求之新穎性，
    因之苟非抄襲或剽竊他人之著作，縱兩者各自完成之著作雷
    同或極為相似，因二者均屬自己獨立之創作，同受著作權法
    之保障，故認定有無抄襲之標準，除須有實質之相似外，尚
    須有接觸被抄襲之著作，從而著作之完成日期及其對外公開
    與否，自為判斷有無抄襲之重要參考資料（最高法院83年度
    台上字第2501號判決意旨可資參照）。經查，告訴人固提出
    其於90年5 月2 日委託欣欣國際專利商標聯合事務所辦理著
    作權登記之資料表1 紙，作為該圖樣為其所創作之證明，惟
    依上開資料表記載被告創作如附圖所示圖樣之日期為90年4
    月25日，公開日期為90年5 月1 日。而被告供稱：我所印製
    於發財金上之圖樣，是我參考古書及一般市面上流通之金紙
    圖案後，自己所想出來的，我從89年間就開始請別人幫我印
    製發財金了等語；證人即燙金行老闆丙○○並證稱：被告有
    委請我印過金紙，我有紀錄的是90年2 月份，之前還有，但
    因為是現金交易，所以沒有紀錄，大概是89年時就有，詳細
    時間不記得了，交易紀錄上寫付現字樣是指付現金等語，並
    經證人丙○○當庭確認被告所提出之雙方交易紀錄1 份（見
    本院91年10月29日審判筆錄），足證被告於告訴人創作及公
    開如附圖所示之圖樣前，就曾委請證人丙○○就公訴人所稱
    抄襲自告訴人之圖樣加以印製金銀冥紙；且亦無其他證據證
    明被告於告訴人上開資料表所記載創作該圖案之時間前，有
    接觸告訴人所設計如附圖所示之圖樣後，再抄襲、重製之行
    為。況被告於本院審理時供稱：金紙最外層的小元寶是招財
    進寶的意思，放在元寶旁的兩個銅錢是為了折成元寶時可以
    露出來，另兩個元寶上面的銅錢要與中間大元寶旁的銅錢一
    起算，所以中間元寶旁邊各有五個銅錢，表示五路財神，四
    個角落的銅錢代表四方聚財，中間大元寶有三條線，表示三
    陽開泰等語，是其對於其自己所印製金銀冥紙圖案中之元寶
    、銅錢排列位置及意義，亦均能加以說明（見本院91年12月
    19日、92年1 月9 日審判筆錄）；而證人即燙金行老闆蘇賜
    福亦證稱：我在90年間有和被告交易過1 次，是幫他做發財
    金的燙金，當時市面上很多人在做，到同行處會看到，圖案
    都大同小異等語（見本院94年12月27日審判筆錄），足認被
    告辯稱該圖案係其參考古書及坊間一般金銀冥紙圖案後，所
    自行研發創作等語，應非子虛。而公訴人復未提出其他證據
    證明被告有接觸告訴人如附表所示之圖樣加以抄襲之行為，
    揆諸上開判決意旨，縱被告與告訴人各自完成之著作雷同或
    極為相似，因二者均屬自己獨立之創作，同受著作權法之保
    障，自不得以92年7 月9 日修正前之著作權法第91條第2項
    、第87條第2 款、第93條第3 款之罪相繩。
五、此外，本院復查無其他積極證據足資審認被告有何公訴人所
    指違反商標法或著作權法之犯行，揆諸前揭法條、判例意旨
    及說明，依法自應為被告無罪之諭知。公訴意旨另以被告涉
    嫌違反商標法及著作權法一案（台灣屏東地方法院檢察署93
    年度核退偵字第39號）與本件起訴部分有連續犯之裁判上一
    罪關係為由，移送本院併案審理，惟本件被告起訴部分既經
    諭知無罪之判決，該部分犯行即與本件無何裁判上一罪之關
    係，本院自不得審理，爰退回檢察官另為適當之處理，附此
    敘明。
據上論斷，應依刑事訴訟法第301 條第1 項，判決如主文。
本案經檢察官甲○○到庭執行職務。
中    華    民    國    95    年    1     月    10    日
                  刑事第十五庭  審判長法  官  唐照明
                                      法  官  陳筱蓉
                                      法  官  盧怡秀
以上正本證明與原本無異。
如不服本判決，應於判決送達後10日內，向本院提出上訴狀。
中    華    民    國    95    年    1     月    11    日
                                      書記官  林秀珍


司法院資訊處製作；財團法人民間司法改革基金會備份。
